【裁判字號】    98,重上,747
【裁判日期】    991005
【裁判案由】    撤銷贈與等
【裁判全文】
臺灣高等法院民事判決                 98年度重上字第747號
上  訴  人  乙○○
            甲○○
共      同
訴訟代理人  易定芳律師
複代理人    林傳欽律師
被上訴人    聚豐資產管理股份有限公司（即新豐資產管理股份
            有限公司之承當訴訟人）
法定代理人  丙○○
訴訟代理人  陳益盛律師
            鄭昱廷律師
上列當事人間請求撤銷贈與等事件，上訴人對於中華民國98年11
月11日臺灣士林地方法院98年度重訴字第78號第一審判決提起上
訴，本院於中華民國99年9月14日言詞辯論終結，判決如下：
    主    文
原判決除確定部分及訴訟費用之裁判外廢棄。
上開廢棄部分，被上訴人在第一審之訴駁回。
第二審訴訟費用由上訴人負擔。
    事實與理由
一、按訴訟繫屬中為訴訟標的之法律關係，雖移轉於第三人，於
    訴訟無影響。但第三人如經兩造同意，得聲請代當事人承當
    訴訟。民事訴訟法第254條第1項定有明文。本件被上訴人新
    豐資產管理股份有限公司（以下稱新豐公司）於民國（下同
    ）98年12月10日將其受讓自訴外人台灣銀行股份有限公司（
    以下稱台灣銀行）對於訴外人大總建設開發股份有限公司（
    以下稱大總公司）及其連帶保證人之不良債權，讓與聚豐資
    產管理股份有限公司（以下稱聚豐公司），並已為債權讓與
    通知，有債權讓與證明書、存證信函及債權讓與通知書在卷
    可稽（見本院卷第63至73頁）， 聚豐公司於99年1月14日具
    狀並於 99年1月29日準備程序期日聲請承當訴訟為被上訴人
    ，上訴人當庭未為反對之意思表示，嗣其書狀即列聚豐公司
    為被上訴人，並為本案之言詞辯論（見本院卷第57頁、第12
    6頁、第246頁、第255頁）， 應認已同意由聚豐公司承當訴
    訟而為被上訴人。
二、新豐公司起訴主張：
（一）新豐公司於96年12月11日向訴外人臺灣銀行買受其對訴外
      人大總公司之不良債權新台幣（下同）3000萬元，臺灣銀
      行所取得臺灣臺北地方法院 85年度促字第11901號支付命
      令及確定證明書、臺灣板橋地方法院債權憑證等執行名義
      ，亦由新豐公司一併繼受。新豐公司嗣將其債權再移轉予
      聚豐有限公司，上訴人乙○○為該不良債權之連帶保證人
      ，被上訴人聚豐公司因而繼受臺灣銀行對上訴人乙○○所
      得主張之權利。
（二）被上訴人查知現登記為上訴人甲○○名下之臺北市○○區
      ○○段4小段322、323地號土地應有部分3分之1， 係上訴
      人乙○○於被上訴人前手取得執行名義後，於88年2月4日
      以夫妻贈與名義，無償將系爭土地移轉登記給上訴人甲○
      ○，上訴人乙○○未能說明贈與之原因為何，顯然其贈與
      為脫產之行為，真意在逃避強制執行，故系爭土地之贈與
      行為、物權行為均屬通謀虛偽意思表示而無效。上訴人乙
      ○○得請求回復原狀，被上訴人為上訴人乙○○之債權人
      ，自得代位乙○○請求上訴人甲○○塗銷上開所有權移轉
      登記回復登記為上訴人乙○○所有。爰先位聲明求為判決
      ：上訴人乙○○與甲○○間就坐落臺北市○○區○○段四
      小段322地號土地應有部分3分之1； 及就坐落臺北市○○
      區○○段四小段323地號土地應有部分3分之1於88年1月27
      日所為之夫妻贈與行為暨88年2月4日所為之所有權移轉登
      記行為無效。上訴人甲○○應將前二項土地於88年2月4日
      經台北市士林地政事務所以夫妻贈與為原因所為之所有權
      移轉登記塗銷，回復登記為上訴人乙○○所有。
（三）若認上訴人間之贈與及移轉所有權之行為非屬通謀虛偽之
      行為，惟：
  １、上訴人乙○○將系爭不動產贈與給甲○○後，名下已無資
      產，上訴人間前開贈與行為，顯係詐害債權之行為。被上
      訴人得依民法第244條第1項規定主張撤銷其債權及物權行
      為，並依同條第4項主張受益人應回復原狀。
  ２、被上訴人係於今年始發現上訴人乙○○將系爭土地贈與給
      上訴人甲○○，於知悉後一年內提出本件訴訟。而上訴人
      間夫妻贈與之債權行為及移轉所有權之行為，性質均屬詐
      害債權，有共同瑕疵，而物權移轉登記時間在88年2月4日
      ，被上訴人於98年2月3日起訴，尚未逾越除斥期間。又臺
      灣銀行雖曾就債務人潘慶茹之財產辦理假扣押，但未必知
      悉上訴人間為夫妻關係，臺灣銀行雖在執行程序中就潘慶
      茹之土地代辦繼承，但代辦繼承並無陳報被繼承人全部財
      產之義務，不因此當然知悉上訴人乙○○將系爭土地以夫
      妻贈與移轉登記給上訴人甲○○，否認債權人臺灣銀行早
      已知悉上訴人間之贈與。
  ３、又連帶保證契約，保證人與主債務人均以全部責任財產作
      為債權總擔保，潘慶茹之財產雖曾經執行，惟因需代繳高
      額之遺產稅，並無執行實益， 且臺北市○○區○○段339
      地號土地應有部分土地2分之1雖曾經執行，但拍定價額僅
      1,691萬，顯不足清償。 上訴人乙○○明知負有保證債務
      ，卻無償將財產贈與給配偶，減損自己之財產，致作為債
      權人總擔保之責任財產減損，係故意以悖於善良風俗之方
      法加損害於他人，並違反保護他人之法律。上訴人甲○○
      為上訴人乙○○之配偶，於贈與之時，難認不知上訴人乙
      ○○負有連帶保證債務，依民法第184條、第197條規定，
      上訴人應將所受利益共同返還被上訴人， 與民法第244條
      之撤銷權為選擇性主張等語，備位聲明求為判決：上訴人
      乙○○、甲○○間 就坐落臺北市○○區○○段四小段322
      地號土地應有部分3分之1之土地；及就坐落臺北市○○區
      ○○段四小段323地號土地應有部分3分之1土地，於88年1
      月27日所為贈與行為及88年2月4日所為之所有權登記應撤
      銷。上訴人甲○○應將前項土地於88年2月4日經臺北市士
      林地政事務所以夫妻贈與為原因之所有權移轉登記塗銷，
      回復登記為乙○○所有。
三、上訴人則辯稱：
（一）否認上訴人間贈與系爭土地為通謀虛偽意思表示，被上訴
      人之主張僅為其主觀臆測之詞。
（二）被上訴人主張民法第244 條撤銷詐害債權並無理由：
  １、上訴人於88年2月4日為贈與時，被上訴人並非債權人，不
      能主張撤銷上開贈與行為，且被上訴人應證明其債權數額
      ，超過借款人潘慶茹之財產，方能主張有所謂詐害債權。
      本件借款人為大總公司及潘慶如，訴外人陳政男、洪玉銘
      、潘陳嫦娥、及上訴人乙○○為連帶保證人，當初債務人
      提供之擔保品臺北市○○區○○段5小段339地號土地權利
      範圍2分之1，依公告現值計算其價值為1963萬890元， 潘
      慶茹另有同段322、323地號土地，公告現值各為52萬7800
      元、801萬5492元，合計已超過債權本金， 並不會發生求
      償不足之情形，故債權人應向潘慶茹求償，而不得對上訴
      人乙○○主張權利。
  ２、又臺灣銀行於85年間取得執行名義後，不可能未清查債務
      人、連帶保證人之財產， 上訴人乙○○係在88年1月27日
      始將土地贈與上訴人甲○○，故上訴人乙○○系爭財產至
      少在85年至 88年1月27日三年期間均處於臺灣銀行可得執
      行之範圍內，如謂臺灣銀行不知其變動移轉情形，與常情
      及經驗法則不符。 且台灣銀行於94年2月間代辦潘慶茹繼
      承時應已清查其全部財產狀況，台灣銀行斯時應已由土地
      登記簿謄本記載，知悉上訴人乙○○已將系爭土地移轉過
      戶予上訴人甲○○，且上訴人間贈與契約之立約日期係在
      88年1月27日， 距被上訴人提起本件訴訟已逾十年之除斥
      期間。
  ３、臺灣銀行不對潘慶茹之財產求償， 竟以不到500萬元之金
      額將債權轉讓，其行使權利有違誠信原則，被上訴人繼受
      臺灣銀行之權利，對上訴人乙○○行使權利不得逾受讓之
      金額，而潘慶茹之土地價值已逾受讓價值，被上訴人自不
      得提起本件之訴。
（三）被上訴人提起本件訴訟已無權利保護必要：
      上訴人二人為表明無詐害債權之行為，上訴人甲○○已於
      99年6 月25日將受贈自上訴人乙○○之系爭坐落臺北市○
      ○區○○段四小段322地號土地， 面積174.01平方公尺，
      應有部分3分之1之土地；及就坐落臺北市○○區○○段四
      小段323地號土地，面積2642.74平方公尺， 應有部分3分
      之1之土地， 以夫妻贈與方式移轉回復予上訴人乙○○，
      原審判決已由上訴人履行完成，被上訴人已欠缺權利保護
      要件等語，資為抗辯。
四、原審判決：(一)上訴人乙○○、甲○○間就坐落臺北市○○區
    ○○段四小段322地號土地，地目旱， 面積174.01平方公尺
    ， 土地應有部分3分之1土地於88年1月27日所為贈與之債權
    行為及於88年2月4日所為之所有權登記之物權行為撤銷。(二)
    上訴人乙○○、甲○○間就坐落臺北市○○區○○段四小段
    323地號土地，地目旱，面積264.74平方公尺， 土地應有部
    分3分之1土地， 於88年1月27日所為夫妻贈與之債權行為及
    88年2月4日所為之所有權登記之物權行為撤銷。(三)上訴人甲
    ○○應將前二項土地於88年2月4日經臺北市士林地政事務所
    以夫妻贈與為原因之所有權移轉登記塗銷，並回復登記為上
    訴人乙○○所有。而駁回被上訴人其餘之訴（即先位聲明部
    分）。上訴人不服提起上訴，其上訴聲明為：(一)原判決不利
    上訴人部分廢棄。(二)上開廢棄部分，被上訴人於第一審之訴
    駁回。(三)第一、二審訴訟費用由被上訴人負擔。被上訴人就
    其敗訴部分，未據聲明不服，已告確定。其於本審答辯聲明
    為：上訴駁回，第二審訴訟費用由上訴人負擔。
五、按私人向法院訴請就某事件為行使裁判權之聲明者，即當事
    人為期訴權之成立，而達其訴訟之目的者，應具備一定之要
    件，可分為訴訟成立要件及權利保護要件二者，前者即所謂
    之訴訟成立之合法要件，不合法之訴，法院應以裁定駁回之
    ，訴訟成立要件是否存在，以起訴時為準。後者則為當事人
    對法院請求為有利於己之本案判決所必要之要件，法院非認
    為某方當事人具備此項要件，不得為保護該當事人權利之本
    案判決，權利保護要件是否存在，則以言詞辯論終結時為準
    ，如起訴當時權利保護要件存在，而言詞辯論終結時有欠缺
    者，法院仍應認原告之訴為無理由，即至言詞辯論終結時，
    如已不備權利保護要件者，法院仍應為原告敗訴之判決（最
    高法院67年台上字第1020號判例參照）。
六、查訴外人大總公司、潘慶茹邀同訴外人陳政男、洪玉銘、潘
    陳嫦娥、及上訴人乙○○為連帶保證人， 於84年5月10日向
    臺灣銀行借貸3,000萬元，未依期清償， 臺灣銀行乃聲請對
    大總公司、洪玉銘、乙○○發支付命令，經臺灣臺北地方法
    院核發85年度促字第11742號支付命令， 台灣銀行並據以聲
    請臺灣板橋地方法院以86年度執字第4591號為強制執行，惟
    僅受償執行費210,280元，經臺灣板橋地方法院於87年11月2
    0日發給板院文民執實字第85650號債權憑證。嗣新豐公司於
    96年12月11日向臺灣銀行購買對訴外人大總公司之系爭不良
    債權2,098萬9,728.5元及利息、違約金，嗣又於98年12月10
    日將債權讓與聚豐公司，並已為債權讓與通知之事實，為兩
    造所不爭，並有借據、臺灣臺北地方法院85年度促字第1174
    2號支付命令、臺灣板橋地方法院債權憑證、債權讓渡書 、
    台灣新生報債權讓與公告、債權讓與通知書等件為證（見原
    審卷一第13至18頁、第79至81頁、本院卷第63至69頁）。再
    查，上訴人乙○○及甲○○原均為坐落臺北市○○區○○段
    四小段322地號及323地號兩筆土地之所有權人，兩人之所有
    權應有部分均各為3分之1。嗣上訴人乙○○於原債權人台灣
    銀行對於主債務人大總公司及上訴人乙○○等連帶保證人取
    得債權憑證後之88年1月27日， 將其所有上開二筆土地之所
    有權應有部分贈與給其配偶即上訴人甲○○，並於88年2月4
    日完成所有權移轉登記，移轉後上訴人甲○○就上開兩筆土
    地之所有權應有部分各增加為3分之2，有土地登記簿謄本及
    異動索引在卷足憑（見原審卷一第19至32頁），被上訴人於
    受讓系爭債權後，發現上情，因而提起本件訴訟，先位聲明
    主張上訴人間上開贈與及移轉行為為通謀虛偽意思表示無效
    ，上訴人甲○○應將所有權移轉登記塗銷，將土地所有權回
    復登記為上訴人乙○○所有；備位聲明主張上訴人間上開贈
    與及移轉行為詐害其債權應予撤銷，上訴人甲○○應將所有
    權移轉登記塗銷，將土地所有權回復登記為上訴人乙○○所
    有，此觀被上訴人起訴狀即明。惟上訴人甲○○嗣已於本院
    繫屬中之 99年6月15日將受贈之上開臺北市○○區○○段四
    小段322、323地號土地所有權應有部分各3分之1，再贈與返
    還上訴人乙○○， 並已於99年6月25日完成所有權移轉登記
    ，回復為上訴人乙○○所有，有土地登記簿謄本在卷可稽（
    見本院卷第222至227頁）。系爭兩筆土地所有權應有部分各
    3分之1既已回復為上訴人乙○○所有，上訴人乙○○就系爭
    兩筆土地之權利，回復為贈與予上訴人甲○○前之原有狀況
    ，亦即被上訴人提起本件訴訟所欲達成之上訴人乙○○之財
    產狀況，業經完成，則上訴人抗辯被上訴人提起本件訴訟之
    請求已無權利保護之必要，即非無據。
七、被上訴人雖主張其係請求撤銷上訴人間贈與行為及塗銷土地
    所有權移轉登記，與上訴人甲○○以贈與為原因移轉土地所
    有權，為不同訴訟標的，其訴訟非無權利保護必要云云，惟
    被上訴人提起本件訴訟之目的，無非在於使上訴人乙○○原
    贈與上訴人甲○○之系爭土地所有權應有部分回復為上訴人
    乙○○所有，以利其對於上訴人乙○○行使權利，上訴人甲
    ○○既以再為贈與方式，將上訴人乙○○贈與之土地所有權
    應有部分，贈與返還上訴人乙○○，回復上訴人乙○○贈與
    前原有之財產狀況，被上訴人提起本件訴訟之目的即已達成
    ，其主張其提起本件訴訟仍有權利保護必要，上訴人甲○○
    應再將其就系爭兩筆土地所餘所有權應有部分各3分之1，再
    登記為上訴人乙○○所有，委無足取。
八、綜上所述，本件被上訴人於原法院之請求已欠缺權利保護之
    必要，上訴人訴請廢棄原判決，改判駁回被上訴人在第一審
    之訴，非無理由，應將原判決除確定部分（即駁回被上訴人
    先位聲明部分）與訴訟費用之裁判外廢棄，就廢棄部分並駁
    回被上訴人在第一審之訴。惟被上訴人起訴之行為，按當時
    情形仍為伸張或防衛權利所必要，故關於訴訟費用應由上訴
    人負擔，併予敘明。
九、本件事證已臻明確，兩造其餘之攻擊防禦方法及所提證據，
    經審酌後認均無礙判決之結果，爰不予一一論述。
十、據上論結，本件上訴為有理由， 依民事訴訟法第450條、第
    81條，判決如主文。
中    華    民    國    99    年    10    月    5     日
                     民事第二庭
                        審判長法  官 林敬修
                              法  官 劉勝吉
                              法  官 張靜女
正本係照原本作成。
如不服本判決，應於收受送達後20日內向本院提出上訴書狀，其
未表明上訴理由者，應於提出上訴後20日內向本院補提理由書狀
（均須按他造當事人之人數附繕本）上訴時應提出委任律師或具
有律師資格之人之委任狀；委任有律師資格者，另應附具律師資
格證書及釋明委任人與受任人有民事訴訟法第466條之1第1項但
書或第2項（詳附註）所定關係之釋明文書影本。如委任律師提
起上訴者，應一併繳納上訴審裁判費。
中    華    民    國    99    年    10    月    6     日
                              書記官 蕭麗珍
附註：
民事訴訟法第466條之1（第1項、第2項）：
對於第二審判決上訴，上訴人應委任律師為訴訟代理人。但上訴
人或其他法定代理人具有律師資格者，不在此限。
上訴人之配偶、三親等內之血親、二親等內之姻親，或上訴人為
法人、中央或地方機關時，其所屬專任人員具有律師資格並經法
院認為適當者，亦得為第三審訴訟代理人。

司法院資訊處製作；財團法人民間司法改革基金會備份。
